【裁判字號】    96,訴,3615
【裁判日期】    970122
【裁判案由】    偽造文書等
【裁判全文】
臺灣臺中地方法院刑事判決              96年度訴字第3615號
公  訴  人  臺灣臺中地方法院檢察署檢察官
被      告  戊○○
選任辯護人  林宜慶  律師
上列被告因偽造文書等案件，經檢察官提起公訴（95年度偵字第
27274號、96年度偵字第8167號），本院判決如下：
    主    文
戊○○犯行使偽造私文書罪，處有期徒刑壹年貳月，減為有期徒
刑柒月。於如附表所示之本票背面偽造「廖洪換」、「廖德讚」
之署名共陸枚均沒收。又犯誣告罪，處有期徒刑壹年貳月，減為
有期徒刑柒月。應執行有期徒刑壹年，於如附表所示之本票背面
偽造「廖洪換」、「廖德讚」之署名共陸枚均沒收。
    犯罪事實
一、戊○○自民國（下同）93年間起，與丙○○合夥投資不動產
    買賣，由丙○○提供資金，戊○○尋覓土地、房屋等不動產
    ，以買進後賣出賺取差價牟利，嗣至94年6月18日，兩造結
    算合夥財務後，協議戊○○尚積欠丙○○新臺幣（下同）21
    8萬3千元，並由戊○○開立5紙面額共計218萬3千元之本票
    交付丙○○以擔保丙○○之債權；俟至94年12月4日丙○○
    與其妻甲○○及友人丁○○復前往戊○○之戶籍地欲商討後
    續衍生之合夥財務問題及對帳清算兩人之債務，因戊○○人
    未在戶籍地，經丙○○撥打電話與戊○○聯絡後，戊○○經
    乙○○同意陪同其會帳及出借丙○○先前出售予乙○○之臺
    中市○○路456號9樓房屋供渠等見面會帳後，戊○○即指示
    丙○○等3人前來上址；嗣經甲○○與戊○○對帳後，戊○○共積欠丙○○382萬8千元，惟因戊○○表示投資土地之部
    分虧損亦應由丙○○負擔，經乙○○居間協調後，丙○○同
    意將債權額降至248萬元而與戊○○達成協議，並要求戊○○開立本票以為擔保，惟因戊○○前所開立之本票均屆期未
    能清償，遂協商以戊○○之父母為背書人，經戊○○表示因
    其父母年歲已大，且兄弟均在家中，不便將本票帶回由其父
    母親自簽名，遂指示當場代為書寫償還債務「同意書」之乙○○在該「同意書」中加註其父母同意由其代為背書等意旨
    後，戊○○即基於行使偽造私文書之犯意，在未徵得其父廖
    德讚及其母廖洪換之同意或授權情形下，於如附表所示3紙
    本票背面，均偽造「廖德讚」、「廖洪換」2人之簽名，而
    完成以廖德讚、廖洪換名義背書之私文書，旋即持交丙○○
    以擔保其債務之履行而行使之，足以生損害於廖德讚、廖洪
    換2人。
二、又戊○○明知前開3紙本票背面其父「廖德讚」、其母「廖
    洪換」之簽名均係其自行簽署，竟於95年7月5日，意圖使乙○○、丙○○、丁○○3人受刑事處分，假藉自首為名，向
    臺灣臺中地方法院檢察署同時具陳「刑事自首狀」及「刑事
    告訴狀」，於「刑事告訴狀」載稱：「緣告訴人戊○○自民
    國93年起與被告丙○○共同合作經營不動產買賣，由該被告
    丙○○多次提供資金，並由告訴人尋覓房屋等不動產買進後
    再賣出以賺取差價並依個案分配所得。但因所欲出售之不動
    產非經半年、1年實無法脫售，致該被告丙○○多次要向告
    訴人索討其所出資之新臺幣248萬元，告訴人在上開不動產
    出售前，實在無能力返還上開款項，該被告丙○○遂於民國
    94年12月4日帶領被告乙○○及被告丁○○等兩名大男人共3
    人突然至告訴人當時居住之臺中市○○路456號9樓，出示由
    被告乙○○事先寫好之『同意書』強迫告訴人簽名蓋章；被
    告丁○○在旁呼應，要告訴人一定要依上開同意書內容所載
    強迫告訴人開立商業本票3紙，強迫告訴人在該3紙本票背面
    偽造告訴人父（廖德讚）母（洪換）簽名。起初，告訴人堅
    持不簽署，該等3人亦遲遲不願離去，並3人先後共同表示『
    沒那麼多時間，若告訴人不從就直接帶走，不用囉嗦』。告
    訴人為一女子，突然遇見此等3名大男人強行進入告訴人處
    所已非常驚嚇，深感惶恐，又擔憂命不保，明知不能偽造簽
    名，但為了保命仍予以偽造。被告等3人，共同強迫告訴人
    簽署『同意書』並強迫告訴人偽造告訴人父母之簽名於該3
    紙本票背面。被告戊○○雖與告訴人有業務上資金之往來；
    另被告乙○○在當時也只與被告丙○○共同見過幾次面，無
    深交。另被告丁○○就完全不認識。被告等3人由被告丙○○帶領，被告乙○○受被告丙○○指揮並擬具上開『同意書
    』；另被告丁○○在旁助陣叫囂多次表示要直接帶走告訴人
    ，顯見被告等3人有犯意之聯絡及行為之分擔，均應依共同
    正犯論處。又被告等3人之上開行為已嚴重觸犯刑章。為此
    ，狀請鈞署迅速偵查起訴，將被告等3人繩之以法，以維法
    紀。」等不實事項，誣告丙○○、乙○○、丁○○等3人涉
    犯妨害自由罪嫌，經該署檢察官受理該告訴案件後，而發覺
    上情。
三、案經乙○○告訴及戊○○具陳「刑事自首狀」、「刑事告訴
    狀」後，經臺灣臺中地方法院檢察署檢察官偵查起訴。
    理    由
一、訊據被告固坦承有於如附表所示之3紙本票背面簽立「廖洪
    換」、「廖德讚」之署名，並於95年7月5日向臺灣臺中地方
    法院檢察署提出「刑事自首狀」及「刑事告訴狀」等情不諱
    ，惟矢口否認有行使偽造私文書及誣告犯行，於本院行準備
    程序時辯稱：94年12月4日當天只有伊一個女生在場，沒有
    任何人證，是丙○○、乙○○、丁○○等3人一起到臺中市
    北屯區○○路456號9樓伊住處找伊會帳，會帳結果是朝丙○○有利的方向去算，後來商量出的248萬元，是他們灌水後
    折算說石岡的損失要伊全部負擔，伊與丙○○是合夥關係，
    伊和丙○○有向乙○○借錢，所以乙○○才介入伊與丙○○
    之間的事，因為當時伊與丙○○是以臺中市○○區○○路
    456 號9樓的房子向乙○○借錢，伊寫本票給乙○○，而之
    前伊與丙○○會帳結果是218萬元，但這次會帳結果卻算出
    382萬8千元，伊表示這樣伊不划算，後來很吵鬧，而開出
    248萬元的人是丙○○與乙○○，同意書由乙○○書寫，而
    同意書上以伊父母當背書人的原因是乙○○說了3句話：「
    要聯合丙○○一起對付我、叫我從9樓跳下去、叫我最好去
    死」，如果伊當時不同意的話，他們要叫黑道來對付伊（後
    又改稱：當天丙○○的太太甲○○也有在現場，在場的人是
    丙○○、甲○○、乙○○、丁○○及伊等5人，約的地點是
    在9樓是因為伊不讓丙○○他們去伊家，因為伊認為這是伊
    與丙○○他們之間的糾紛）云云，選任辯護人則以：本件案
    發當時僅有被告與告訴人乙○○、丙○○、丁○○等人在場
    ，被告確實係受到乙○○、丁○○脅迫威脅：如果不簽少囉
    嗦就直接帶走或趕快從9樓跳下去，為了脫身保命，始簽立
    系爭同意書及本票背面父母親之署名。本件被告所能提出之
    證據及不合理之疑點僅有：「被告之指證」、「單純處理自
    己債務被告為何要拖父母親下水而多簽父母親之背書」、「
    同意書係乙○○所書寫，且係乙○○要求本票要有被告父母
    親之背書」、「乙○○為何協同處理債務，是否為討債集團
    」、「事主債權人丙○○本人竟不知道被告是否有當場打電
    話跟父母親確認」，縱使這些證據及疑點無法證明被告係遭
    恐嚇及脅迫，並不代表確實無脅迫等情事，畢竟乙○○等人
    不可能承認自己有恐嚇及脅迫等行為；又本件被告與丙○○
    協調債務，卻由乙○○書寫好同意書及要求被告簽立同意書
    及父母親名字背書於本票背面，此在在不合常情，被告並非
    無知之人，再怎麼笨也不可能無端將父母親捲入債務糾紛，
    本件正因為被告拒絕簽立同意書及本票，卻遭乙○○等人恐
    嚇脅迫，始不得已簽立同意書及本票背面父母親之署名，以
    求先脫身保命。再者，起訴書上冠上被告係為解免其民事債
    務之動機始具狀誣告，然查，本件被告除了於94年12月4日
    簽立同意書及本票，早在94年6月18日已另簽立1張借據218
    萬3千元予丙○○，另在95年6月3日又與丙○○簽立協議書
    及22張本票共248萬元，即便被告告訴94年12月4日簽立之同
    意書及本票係遭脅迫成立，丙○○仍可執94年6月18日之借
    據及95年6月3日之協議書及22張本票，透過民事程序向被告
    繼續追討，被告實無必要為了脫免債務而具狀誣告94年12月
    4日簽立之同意書及本票係遭脅迫，此根本於事無補；是本
    件正因為94年12月4日簽立同意書及本票係遭脅迫恐嚇而簽
    立，絕非因臨訟思圖解免債務而杜撰虛構等語為被告置辯。
    經查：
（一）被告有於如附表所示之3紙本票背面簽立「廖洪換」及「
      廖德讚」之署名，且係未經廖德讚、廖洪換2人之同意或
      授權乙情，雖證人甲○○及證人乙○○於97年1月8日本院
      審理時就被告於94年12月4日案發當天是否曾經獨自1人離
      去臺中市○○路456號9樓而撥打手機予其父母，以確認是
      否同意或授權其簽名等情，證人甲○○證稱：被告從未曾
      離開過該房屋云云（詳本院卷97年1月8日審判筆錄第28頁
      ），而乙○○則證稱：被告有去外面防火梯用自己的手機
      打電話，返回時說她父母有授權她簽名云云（詳本院卷97
      年1月8日審判筆錄第34頁），渠2人之證述顯不一致，惟
      被告既自承其並未撥打電話予其父母而得同意或授權，則
      被告於如附表所示之3紙本票背面簽立其母「廖洪換」及
      其父「廖德讚」之署名，顯係未經其父母之同意或授權而
      簽立，應無疑義。而本件首應審究者乃被告未經其父母廖
      德讚、廖洪換2人之同意或授權而於如附表所示之3紙本票
      背面簽立「廖洪換」及「廖德讚」之署名，是否如被告所
      辯解係在意思不自由之情況下受證人丙○○、乙○○、丁○○等3人之脅迫而為偽造私文書之犯行。
（二）又查，據證人丁○○、丙○○、甲○○及乙○○等4人於
      97年1月8日本院審理時均證稱：94年12月4日在臺中市○○路456號9樓案發現場者有被告、丁○○、丙○○、甲○○及乙○○5人等語（詳本院卷97年1月8日審判筆錄第9、
      15、26及33頁），並非如被告上開刑事告訴狀所述現場僅
      有丁○○、丙○○及乙○○3個大男人及被告獨自1名女子
      而已，被告故意未提及證人丙○○之妻即證人甲○○亦在
      場之事實，顯係欲製造因現場僅有伊1名弱質女流，遂於
      不得已情況下，遭3名大男人脅迫始簽立同意書及本票之
      殊值同情的情境。再依證人丙○○證稱：「當天早上我跟
      我太太甲○○與丁○○先到臺中市○○路335號戊○○的
      戶籍地，要去找戊○○要結算我們債務問題，那天去後並
      沒有碰到戊○○，我打電話給被告說我們人在民權路問她
      是否要回來，被告說叫我們到臺中市○○路456號9樓那邊
      去等她，我們去那邊後就碰到乙○○也在那邊，我們就進
      去等戊○○，因為乙○○有9樓的鑰匙，我們碰到乙○○
      ，所以我們可以進去9樓，後來戊○○到場，我太太甲○○與被告戊○○對帳，對帳以後被告欠了382萬8千元，這
      中間是因為我們的紙張不夠，我有到地下一樓的7-11便利
      商店去買紙張，這中間我有離開好幾次，對帳好以後，我
      上樓後乙○○跟我說戊○○說哪邊賠錢哪邊賠錢的，說石
      岡及后里的土地賠錢，要我把金額降到248萬元，乙○○
      問我是否同意，我說既然賠錢的話那我同意，我同意後，
      同意書由乙○○書寫，寫完後給我們看，我同意後戊○○
      同意，我們就在上面簽名。」、「（檢察官問：當時為何
      要在臺中市○○路456號9樓見面？）是我們到民權路後找
      不到被告，打電話給被告後，被告要求要到臺中市○○路
      456號9樓與被告見面。」等語（詳本院卷97年1月8日審判
      筆錄第15、21頁）及證人乙○○證稱：「（審判長問：94
      年12月4日丙○○與戊○○去該房子會算時你是否在場？
      ）當天是戊○○打電話給我，問我人在哪裡，我說我人在
      臺中市○○路456號9樓，她說要約丙○○過來談她們2人
      合夥的債務問題，我說妳過來我在9樓。」等語（詳本院
      卷97年1月8日審判筆錄第33頁），暨證人丁○○證稱：「
      （受命法官問：你們談完後大家離開是誰先走？）我忘了
      ，我只記得我與丙○○與甲○○一起走。（受命法官問：
      你們走之前被告是否先離去？）那是被告居住的地方，被
      告怎麼可能比我們先離開。」等語（詳本院卷97年1月8日
      審判筆錄第12、13頁）及證人乙○○證稱：「（審判長問
      ：當天被告及丙○○等三人是什麼時候及如何離開？）約
      1個小時左右，由丙○○等3人先行離開，被告還跟我在房
      子裡面商討如何還這些錢。」等語（詳本院卷97年1月8日
      審判筆錄第36頁）以觀，證人丙○○、甲○○及丁○○3
      人並非與證人乙○○一同前往臺中市○○路456號9樓與被
      告會帳，而係證人乙○○應被告之要求出借其名下之臺中
      市○○路456號9樓供被告邀約證人丙○○、甲○○及丁○○等3人前來會帳使用，實無被告所指係證人丙○○夥同
      證人乙○○及證人丁○○共計3個大男人至其居住處即臺
      中市○○路456號9樓找其會帳及索討債務，被告虛構案發
      當時之在場人數及相互邀約之過程而顛倒事實，其意在使
      偵辦其告訴案件之檢察官對其觸法之處境心生憐憫之情，
      昭然若揭。
（三）承上所述，證人乙○○既是應被告之邀而在場幫忙為被告
      利益與證人丙○○等人會帳，且依被告於臺灣臺中地方法
      院檢察署具陳之「刑事告訴狀」內容所載：「... 另被告
      乙○○在當時也只與被告丙○○共同見過幾次面... 」等
      語，及證人丁○○證稱：「乙○○是被告的朋友，乙○○
      與丙○○沒有關係，是因為被告關係他們才互相認識的。
      」等語（詳本院卷97年1月8日審判筆錄第10頁）、證人丙○○證稱：「（檢察官問：你如何認識證人乙○○？）他
      是戊○○的朋友，在94年12月4日前我只見過乙○○1、2
      次，當時碰到乙○○是戊○○介紹的，因為是戊○○要跟
      乙○○借錢，有拿過我的支票去跟乙○○貼現，戊○○有
      帶乙○○來我家看我的狀況，這是我與乙○○第一次碰面
      ，中間陸續有借錢的事情陸續碰面，我不記得有幾次，但
      是我強調一點乙○○是戊○○的朋友，跟我並不熟。」等
      語（詳本院卷97年1月8日審判筆錄第16頁），暨證人乙○○證稱：「（審判長問：當天丁○○在場做什麼事情？）
      他在旁邊抽煙而已，我不認識他，我第一次見他，甲○○
      是我買了這房子後有問題，甲○○來找我解釋才認識的，
      而丙○○我是跟他在買賣這間房子時才認識的。」（詳本
      院卷97年1月8日審判筆錄第34頁）以觀，證人乙○○與證
      人丙○○、甲○○夫妻亦非熟識之朋友，證人乙○○實無
      可能居於有利證人丙○○、甲○○夫妻之立場，在案發當
      時為不利被告之行為，進而出言恐嚇被告或脅迫被告在同
      意書上簽名及於本票背面簽立被告父母之署名，是被告指
      述證人乙○○有在場對其恫嚇稱：「要聯合丙○○一起對
      付我、叫我從9樓跳下去、叫我最好去死」等3句話，實與
      常理不符。
（四）另查，依證人乙○○所書寫之同意書內容中提及「本票背
      書人廖德讚及洪換二老，因年歲已大，及兄弟在家，為恐
      兄弟計較，特同意本人代背書是事實。」等語，暨證人丁○○證稱：「乙○○當時是要被告找人來當保證人，但是
      被告無法找到人，乙○○就說不然找被告的父母來當保證
      人，被告說他不想讓他的父母知道這件事情，所以沒有找
      戊○○的父母來，被告說他自己簽就可以了，他就自己簽
      下父母的名字。」、「（檢察官問：就你瞭解他的父母是
      否有同意授權被告？）有無同意我不知道，當時戊○○是
      說她的父母身體不好，不想讓他們知道。」、「（辯護人
      問：戊○○簽他父母的名字是由乙○○提議要求的？）是
      戊○○和乙○○協議好的。」等語（詳本院卷97年1月8日
      審判筆錄第5、6及9頁）以觀，若非被告將其父母之身體
      狀況及兄弟是否在家等情況告知在場之證人乙○○及證人
      丁○○，並囑咐證人乙○○在該同意書中附註同意授權簽
      名乙事，則證人乙○○何需自行添加該內容於該份同意書
      中，由此益徵，證人乙○○應係在被告之指示下始將被告
      已獲其父母之同意授權簽名乙事載明於該份同意書中，應
      非被告受證人乙○○之恐嚇或脅迫而於意思不自由之情況
      下所為。
（五）復查，被告與證人丙○○間之合夥關係經於94年12月4日
      會帳及協商結果由382萬8千元降至248萬元，係證人乙○○幫忙被告與證人丙○○協商後，經被告本人同意之結果
      ，此據證人丙○○證稱：「... 對帳好以後，我上樓後乙○○跟我說戊○○說哪邊賠錢哪邊賠錢的，說石岡及后里
      的土地賠錢，要我把金額降到248萬元，乙○○問我是否
      同意，我說既然賠錢的話那我同意，我同意後，同意書由
      乙○○書寫，寫完後給我們看，我同意後戊○○同意，我
      們就在上面簽名。」、「（辯護人問：從382萬8千元談成
      248萬元被告有無拒絕或異議？）當時我去買紙張不在場
      ，是我買紙張上樓後，乙○○跟我說戊○○說石岡及后里
      的土地有賠錢要我降為248萬元，所以從384萬8千元談成
      248萬元的過程我並不清楚。」等語（詳本院卷97年1月8
      日審判筆錄第15、16、18頁）、證人甲○○證稱：「（檢
      察官問：為何會減為248萬元？）因為是由乙○○從中協
      調，說被告沒有錢，所以雙方同意降為248萬元。」、「
      我只知道同意書是由乙○○寫的，經過雙方同意才簽名及
      見證人簽名。」等語（詳本院卷97年1月8日審判筆錄第26
      、27頁）、證人丁○○證稱：「（檢察官問：被告提出告
      訴稱丙○○夥同乙○○與丁○○一起前往戊○○位於臺中
      市○○路456號9樓，威脅戊○○簽發本票及同意書，這些
      內容是否真實？）沒有，這些都是由戊○○本人跟乙○○
      商量好經過戊○○同意的，我們並沒有對戊○○妨害自由
      。」、「（辯護人問：從3百多萬談到2百多萬元，被告有
      無異議？）沒有，這都是被告同意的，本票日期也是被告
      說要看她自己的能力有辦法償還的日期，結果也都沒有還
      。」等語（詳本院卷97年1月8日審判筆錄第6、8頁）明確
      ；況依證人丙○○證稱：「（辯護人問：被告有無再開20
      幾張本票給你？）有，我記起來了，有一天不知道是戊○○還是戊○○的朋友另外一位許先生（不是乙○○）打電
      話給我太太，說帳還要重新算過，後來我跟我太太去了以
      後，她說因為這3張本票後面有戊○○代她父母簽字，意
      思是說要將這3張票換回去，所以開了20幾張分期付款的
      本票給我們，目的是要要回去那3張本票，但是我太太並
      沒有將那3張本票還給被告，我太太說后里的土地已經處
      理好了，跟地主解約，戊○○說地主有退錢80萬元給她，
      我跟戊○○說要她先將80萬元先還給我們，那位許先生說
      對，這80萬元應該在幾天內由戊○○還給我們，我們再將
      那3張票還給戊○○，後來因為戊○○沒有將80萬元還給
      我們，所以那3張票我們也沒有還給戊○○。」等語（詳
      本院卷97年1月8日審判筆錄第18、19頁），及被告自承有
      於95年6月3日再與證人丙○○簽立協議書及開立共計248
      萬元之本票22張交付證人丙○○，由此益徵，被告對於其
      有積欠證人丙○○高達248萬元之數額，並不否認，否則
      ，在被告於94年12月4日遭證人丙○○等人之脅迫而簽立
      其積欠證人丙○○債務248萬元之同意書及本票後，豈又
      會再另立協議書及開立共計248萬元之22張本票欲換回其
      先前偽簽其父母署名背書之本票3紙，其用意在湮滅自己
      偽造文書犯行，亦甚明確。
（六）證人丙○○、乙○○及丁○○等人並未於94年12月4日對
      被告為任何妨害自由之犯行等情，除據臺灣臺中地方法院
      檢察署檢察官於95年11月21日為不起訴處分確定外，證人
      丙○○、甲○○、乙○○及丁○○等人亦於本院審理時到
      庭結證屬實（詳本院卷97年1月8日審判筆錄第6、7、8、
      19、21、27、35頁），惟被告為卸免自己本案之刑事責任
      ，竟又於本院97年1月8日審理前1日晚上7時許及8時許，
      分別約同證人乙○○及證人丙○○、甲○○等人欲使渠等
      於本院開庭時為不實之證述，此據證人乙○○證稱：「甲○○告訴我說被告在昨晚8點多約她與丙○○2人去青島路
      與崇德路口，而我跟甲○○說被告昨晚7點也跟我約在青
      島路與崇德路口的1家泡沫紅茶店，我跟被告說債務以20
      萬元解決，明日在法庭上我也會表示不再追究，因為大家
      朋友一場，然後甲○○就拿出這2張紙說被告昨晚交給他
      們這2張紙，叫他們要依照這內容來陳述給法官知道，我
      們當場覺得事態嚴重，不能作偽證，所以才庭呈這2張紙
      給庭上參考，所以可以知道被告的為人，被告說話都不實
      在。」等語（詳本院卷97年1月8日審判筆錄第36頁）及證
      人甲○○證稱：「（審判長問：《提示今日證人乙○○庭
      呈2張紙》是否妳交給證人乙○○？）是的。（審判長問
      ：為何會有這2張？）是被告昨晚打電話約我與丙○○在
      8點去青島路4段高島房屋仲介，被告說有意思要跟我先生
      丙○○解決土地及那些債務問題，被告拿出這2張給我們
      ，叫我們今天法院開庭時參考，但是我們認為作證人要說
      實話，所以今日作證還是實話實說。」等語（詳本院卷97
      年1月8日審判筆錄第38頁）屬實，並有被告坦承為其所親
      寫1張內容載有：「當初乙○○會一起來討債，是他也想
      要錢，我們有允諾他要的再分一些給他，當初吵吵鬧在會
      帳，許（意指乙○○）有對麗玉說：『我們要聯合對付你
      ，要麗玉從樓上跳下去，要他去死，去自殺』因為氣氛不
      好，總金額也從384萬折到248萬元，因為石岡土地壹兩百
      歸麗玉，麗玉對此有異議不同意，但最後還是簽了，當時
      麗玉並無打電話詢問父母親，父母親亦未授意簽名，是乙○○要求麗玉簽的，起初麗玉也不願意，最後心不甘情不
      願簽了，丁○○當場有說『你若不是女孩子，我就打你』
      ，麗玉聽了很生氣，但是最後屈服了，當初我們有擬好草
      稿，吵吵鬧鬧算來算去加共384萬元，麗玉心裡很不舒服
      ，非常異議，對算法也有意見不同意，那天的確是我們人
      比較多，口氣比較不好，沒辦法，因為當天大家都比較激
      動，語言上有衝突（因為我們與麗玉之間合夥買賣之房子
      一時無法出清，債權、債務一直沒有釐清），因此答應丁○○分紅部份也沒法達成。」等語及另1張內容載有：「
      動機：為何乙○○會參與？因為他也想要討債，分錢。過
      程：對整個彙算過程，麗玉也非常有異議、不同意。現場
      ：吵吵鬧鬧氣氛不好，從384萬折到248萬，麗玉簽本票，
      氣憤也無奈、不願意，畢竟簽父母親名字不願意，麗玉沒
      有得父母親授權，抗拒後才簽的，會簽父母的名字是乙○○要求的。」等語之紙張2紙在卷可憑，足見被告欲陷證
      人乙○○及丁○○於罪之犯意甚堅。
（七）綜上所述，被告之辯解並非可採；此外，復有如附表所示
      之3紙本票影本、清償債務「同意書」1紙、被告於95年7
      月5日向臺灣臺中地方法院檢察署具陳之「刑事告訴狀」1
      份、臺灣臺中地方法院檢察署95年度偵字第25118號被告
      乙○○、丙○○及丁○○3人遭本案被告戊○○告訴妨害
      自由案件之不起訴處分書1份、臺灣臺中地方法院檢察署
      95年度偵字第22863號被告乙○○遭本案被告戊○○指訴
      重利案件之不起訴處分書1份及本院民事庭95年度訴字第
      1525號民事判決書1份等在卷足稽，又被告於如附表所示3
      紙本票背面偽簽其父廖德讚、母廖洪換之署名而偽造本票
      背書，使其父母共同背負本票背書責任，均使其父母蒙受
      極大損害；再被告明知丙○○、乙○○、丁○○等3人實
      際上均無以不法手段妨害其自由之情事，竟意圖使其等受
      刑事處分，具狀虛構渠3人之妨害自由事實，向檢察署對
      丙○○等3人提出告訴，其行使偽造私文書及誣告犯行之
      事證均已臻明確，足堪認定，自應依法論科。
二、核被告所為，係犯刑法第216條、第210條行使偽造文書罪（
    被告行為後，刑法部分條文雖於94年2月2日修正公布，95年
    7月1日施行，惟被告本件所犯刑法第216條、第210條行使偽
    造文書罪，其所關涉之條文，均無新舊法比較之適用問題，
    附此敘明）及同法第169條第1項之意圖他人受刑事處分向該
    管公務員誣告罪。其偽造廖德讚、廖洪換之署名乃偽造背書
    私文書之部分行為，而偽造私文書之低度行為應為行使偽造
    私文書之高度行為所吸收，均不另論罪。又刑法上之接續犯
    係指行為人實施犯行後，因尚未完成其犯罪，而有數個動作
    ，以促成其結果之發生，其前後所實施之各個動作，乃組成
    犯罪行為之一部，應成立單純一罪；本件被告於如附表所示
    之本票背面偽造「廖洪換」、「廖德讚」之署名共6枚，係
    於密接之時間，在同一地點發生，侵害同一之法益，各行為
    之獨立性極為薄弱，依一般社會健全觀念，在時間差距上，
    難以強行分開，在刑法評價上，應視為數個舉動之接續施行
    ，而以包括之一行為予以評價，屬接續犯，為包括之一罪。
    再被告一行使偽造私文書行為，同時侵害被害人廖洪換、廖
    德讚之法益，係一行為觸犯數罪名，屬想像競合，應從一重
    處斷。另按誣告為妨害國家審判權之犯罪，誣告人者雖有使
    人受刑事或懲戒處分之故意，但祇能就其誘起審判之原因令
    負罪責，故以一狀誣告數人者，祇成立一誣告罪，並無刑法
    第55條從一重處斷之餘地（最高法院18年上字第33號、19年
    上字第381號、49年台上字第883號判例及91年度台上字第
    927號判決要旨暨25年12月22日民刑庭會議決議參照）。被
    告係意圖使丙○○、乙○○、丁○○3人受刑事處分，而在
    同一刑事告訴狀內虛構事實向臺灣臺中地方法檢察署提出妨
    害自由之告訴，自祇犯一個誣告罪，並無刑法第55條從一重
    處斷之餘地。又被告所犯上開2罪間，犯意各別，罪名不同
    ，應分論併罰之。另按起訴書犯罪事實欄一雖謂「嗣戊○○
    於95年7月5日犯罪被發覺前，具狀向本署自首，並願接受裁
    判，始查悉上情」云云，惟被告所提出之「刑事自首狀」所
    載內容係以其偽造其父母之簽名背書乃係遭證人丙○○、乙○○及丁○○3人之脅迫，並非自白有偽造文書犯行之犯罪
    故意而有自願接受法院裁判之意思，自與刑法第62條自首之
    要件不符，併此敘明。爰審酌被告未經同意或授權即擅自偽
    簽其父母之名而為本票之背書人，侵害其父母之法益，惟已
    與其父母達成和解，有和解書乙份附卷可稽，另被告濫行誣
    告導致檢察官對丙○○、乙○○、丁○○3人發動偵查權，
    不僅浪費司法資源，且損及上開3人之聲譽，並衡量被告行
    為所生之危害，及其犯罪動機、目的暨犯行猶否認犯行，並
    於本院審判程序前邀約證人丙○○、甲○○及證人乙○○欲
    勾串證人而使證人等人為其有利之證詞，其態度惡劣，顯不
    知悔改等一切情狀，分別量處如主文所示之刑。又查被告本
    案犯罪時間均在中華民國96年4月24日以前，符合中華民國
    96年罪犯減刑條例第2條第1項第3款規定減刑之要件，爰依
    該條例第2條第1項第3款規定，各予以減刑2分之1。又刑法
    第2條第1項規定：「行為後法律有變更者，適用行為時之法
    律。但行為後之法律有利於行為人者，適用最有利於行為人
    之法律」。再「新法第51條第2款增訂罰金與死刑併予執行
    ；第5款提高多數有期徒刑合併應執行之刑不得逾30年，新
    法施行後，應依新法第2條第1項之規定，適用最有利於行為
    人之法律。裁判確定前犯數罪，其中一罪在新法施行前者，
    亦同。」最高法院95年5月23日第8次刑事庭會議決議「五、
    數罪併罰、(一)定應執行刑」可資參照。本件被告係於裁判確
    定前犯數罪，其中1罪即行使偽造私文書罪係於95年7月1日
    前犯之，而刑法第51條業於94年2月2日修正公布，並於95年
    7 月1日施行，修正前刑法第51條規定：「數罪併罰，分別
    宣告其罪之刑，依左列各款定其應執行者：」，其中第5款
    規定：「宣告多數有期徒刑者，於各刑中之最長期以上，各
    刑合併之刑期以下，定其刑期。但不得逾二十年。」；修正
    後刑法第51條第5款規定：「宣告多數有期徒刑者，於各刑
    中之最長期以上，各刑合併之刑期以下，定其刑期。但不得
    逾三十年」，比較結果，修正後刑法並非較有利於被告，依
    刑法第2條第1項前段之規定，仍應依修正前刑法，定其應執
    行之刑，以示懲儆。又被告於如附表所示之本票背面偽造「
    廖洪換」、「廖德讚」之署名共6枚，應依刑法第219條規定
    宣告沒收。
據上論斷，應依刑事訴訟法第299條第1項前段，刑法第2條第1項
前段、
第216條、第210條、第169條第1項、第55條、第219條，
修正前刑法第51條第5款，中華民國96年罪犯減刑條例第2條第1
項第3款、第7條、第9條，判決如主文。
中    華    民    國    97    年    1     月    22    日
                  刑事第十三庭  審判長  法  官  李秋娟
                                        法  官  黃裕仁
                                        法  官  許月馨
上正本證明與原本無異。
如不服本判決，應於收受送達後10日內向本院提出上訴書狀（應
敘述具體理由並附繕本）。
上訴書狀如未敘述理由，應於上訴期間屆滿後20日內補提理由書
於本院。
                                        書記官  黃美雲
中    華    民    國    97    年    1     月    22    日
附表：
┌──┬─────┬────┬───┬────┬────┐
│    │          │        │      │        │        │
│編號│票號      │發票日  │面額  │到期日  │發票人  │
│    │          │        │      │        │        │
│    │          │        │      │        │        │
├──┼─────┼────┼───┼────┼────┤
│1   │TH0000000 │94.12.04│50萬元│94.12.31│ 戊○○ │
│    │          │        │      │        │        │
├──┼─────┼────┼───┼────┼────┤
│    │          │        │      │        │        │
│2   │TH0000000 │94.12.04│50萬元│95.01.31│ 戊○○ │
├──┼─────┼────┼───┼────┼────┤
│3   │TH0000000 │94.12.04│148萬 │95.05.31│ 戊○○ │
│    │          │        │元    │        │        │
└──┴─────┴────┴───┴────┴────┘
附錄論罪科刑法條
中華民國刑法第210條
（偽造變造私文書罪）
偽造、變造私文書，足以生損害於公眾或他人者，處5年以下有
期徒刑。
中華民國刑法第216條
（行使偽造變造或登載不實之文書罪）
行使第 210 條至第 215 條之文書者，依偽造、變造文書或登載
不實事項或使登載不實事項之規定處斷。
中華民國刑法第169條
（誣告罪）
意圖他人受刑事或懲戒處分，向該管公務員誣告者，處 7 年以下
有期徒刑。
意圖他人受刑事或懲戒處分，而偽造、變造證據，或使用偽造、
變造之證據者，亦同。


司法院資訊處製作；財團法人民間司法改革基金會備份。
